臺灣高等法院臺中分院民事判決　　　　九十一年度再易字第四一號
　　　再審　原告　志松汽車貨運股份有限公司
　　　法定代理人　甲○○
　　　再審　原告　丙○○
　　　訴訟代理人　己○○
　　　法定代理人　戊○○
　　　訴訟代理人　乙○○
　　　　　　　　　丁○○
右當事人間侵權行為損害賠償事件，再審原告對於中華民國九十一年五月一日本院九
十年度上易字第二五一號確定判決提起再審之訴，本院判決如左：
      主      文
再審之訴駁回。
再審訴訟費用由再審原告連帶負擔。
      事實及理由
一、再審原告主張：原確定判決因違反證據法則，致適用法規顯有錯誤，且發見有漏
    未斟酌之重要證物，構成再審事由，因而提起本件再審之訴，聲明求為判決：(一)
    原判決不利再審原告部分廢棄。(二)右廢棄部分駁回再審被告之訴。(三)再審及一、
    二審訴訟費用均由再審被告負擔。其陳述略以：
  (一)關於兩造間之損害賠償當事人真意是否包括於原和解中，第一審持肯定，第二審
    則持否定見解。惟原第二審確定判決之理由，除引用最高法院三十九年度台上字
    第一０五三號及五十七年度台上字第二一八０號判例，以和解書之文字記載為證
    據外，係以再審被告所屬保險公司承辦人員之證詞即籠統表示和解未包含再審被
    告之請求，故意忽略其他證據，完全以和解書之字面文字為裁判依據。惟當時雙
    方認知此車禍是「追撞」，應由再審被告負「百分之百」責任，台塑公司乃通知
    富邦公司予以全部理賠，雙方成立和解，以簡易和解書代之，根本沒有所謂保留
    其車損部分，待日後解決。且依常情台塑公司不可能保留其數額龐大之債權，而
    通知其保險公司先對再審原告賠償全部損失，完全不主張保全債權或抵銷。再從
    保險實務上亦可證，如保險公司知雙方互有過失，即會主張，雙方責任抵充，根
    本不可能為全部賠償，足見當時雙方之真意應係就全部事故和解。
  (二)再從台塑公司嗣後之撤銷和解，即可得知，和解當時係就整個事故為之，否則直
    接起訴即可，何必先為撤銷？以台塑公司其法律事務室之規模、能力、經驗不可
    能不知此點。此爭點於一審均經雙方陳述、攻防，並於判決中加以斟酌。惟於二
    審確定判決中，不知是疏忽或與其所下判斷相扞格而有意遺漏，對於和解真意判
    斷之重要「過去事實」及「證據資料」之有關撤銷和解部分，竟然隻字未提。此
    部分顯足以影響判決之形成。又原確定判決援引富邦公司業務員翁登庸之證詞兩
    段，即下結論該和解未包括台塑公司之請求，但該證人所言甚多，證言中明確表
    示，當時原、被告、保險公司及國道警察均知此為追撞，台塑公司須負百分之百
    責任，雙方沒意見而簽訂和解書，何以原審可推論出相反結果？又證言第二段明
    白表示「據我所知」，此部分應只是證人之傳聞，並非其親所見聞，原確定判決
    採為證據，有違證據法則，是其適用法規顯有錯誤。
  (三)本事件之事故型態為同向追撞，原確定判決認定再審原告之車輛「尾部左側」被
    撞（非車子左側），係因自路肩變換車道不當而有過失，與事實不符。本事件原
    當事人間係就追撞無異見而和解，且因再審原告丙○○罹患癌症，對鑑定過程未
    曾與聞，始於苗栗鑑定委員會受台塑公司影響，致出現變換車道等不實情節。但
    台灣省覆議鑑定委員會認為依所有資料無從鑑定，原確定判決卻獨排眾議，認定
    再審原告負有過失，於證據取決與推理過程，錯誤、漏洞百出。既認為是追撞於
    外側車道，又認為再審原告自路肩駛入。而事故之兩車均長達數十尺，如變換車
    道不當應係兩車側面擦撞不會是車頭、車尾之正面撞擊。最關鍵且是唯一客觀之
    證據，即是撞擊散落物位置距路肩線二‧六公尺之外側車道上，再審原告之車輛
    寬度僅二‧五公尺，而撞擊點為距路肩二‧六公尺，足見追撞時該車輛仍距路肩
    十公分以上，證明再審原告係行駛於外側車道，如此重要證據原確定判決卻漏未
    審酌，竟認為再審原告係自路肩駛入，其推理實違反論理法則。
　(四)民事訴訟當事人於聲明及陳述事實後應聲明所用證據，當事人對於他造所提出之
    事實及證據，應為陳述。民事訴訟法第一九四條定有明文。民事損害賠償，於訴
    訟欲證明其損害自需提出損害清單、照片、發票、收據，以證明其損失，他造自
    得對於相關證據之形式真正，實質內容是否真實必要予以陳述。與其說是他造之
    陳述義務，無寧是陳述權利。本案於原判決審理時，就再審被告之修復清單、發
    票、估價單、資產負債表等證據均未提及，亦未賦予再審原告陳述或爭執之機會
    ，即逕予判決。原確定判決更直接認定該等證物「堪信為真實」，而認定再審原
    告有過失應負損害賠償責任，卻不賦予爭執證據之機會，即逕予採為判決基礎事
    實認定之證明，非但對當事人造成突襲，且明顯違反證據法則，其適用證據法則
    自有錯誤，亦構成再審事由。
二、再審被告答辯聲明求為判決：(一)再審之訴駁回。(二)再審訴訟費用由再審原告負擔
    。其陳述略以：再審原告主張原確定判決有「重要證物漏未斟酌」及「適用法規
    顯有錯誤」之情形，而提本件再審之訴，縱認其具再審之形式要件，然其所述情
    形實質並無再審理由，爰詳述如下：
  (一)原確定判決「重要之證物」為「和解書」（請見第一審原證四），而原審於調查
    兩造所提出之全部證據後，斟酌全辯論意旨及調查證據之結果，依自由心證認定
    再審被告並未於上開和解書中拋棄車損之請求，並於判決事實及理由欄第三項分
    別說明再審原告與再審被告達成和解範圍未包含再審被告車損之請求，而非如再
    審原告辯稱兩造和解係就本件車禍之全部為和解，換言之，原確定判決已對重要
    證物之「和解書」記載內容詳為審酌，並斟酌證人翁登庸之證詞，而得出其心證
    之理由，並無再審原告所指重要證物漏未斟酌之情形。
  (二)所謂適用法規顯有錯誤，係指確定判決所適用之法規，顯然不合於法律規定，或
    與司法院現尚有效及大法官會議之解釋，或最高法院現存有效之判例顯然違反者
    而言。但不包括認定事實錯誤情形在內，此亦有最高法院六十三年台上字第八八
    ０號判例可稽。再審原告再審狀事實及理由欄第二點所指摘者，概屬認定事實之
    問題，揆諸上開判例意旨，並無所謂適用法規顯有錯誤之再審理由，更已於判決
    理由第四點詳細載明其認定系爭車禍肇事原因之心證理由，核與事實經過確屬相
    符，根本不發生認定事實錯誤之情形。
  (三)本案於原判決審理中，已賦予再審原告對車輛修理之材料費及修復費用陳述意見
    ，再審原告僅作材料費須折舊之抗辯，此可調閱原判決審判筆錄及庭訊錄音帶即
    可清楚，而原判決亦作合理之折舊，非如再審原告所稱法院未賦予其陳述之權利
    ，況依再審原告再審狀第三點所述之事實均屬原判決認定事實有無錯誤，取捨證
    據失當之問題，要非適用法規顯有錯誤，此亦有最高法院九十一年台再字第四號
    民事判決可資參證。本件再審之訴顯無再審理由，請依民事訴訟法第五百零二條
    第二項駁回其再審之訴。
三、按民事訴訟法第四百九十六條第一項第一款所謂適用法規顯有錯誤，係指確定判
    決所適用之法規，顯然不合於法律規定，或與司法院現尚有效及大法官會議之解
    釋，或本院尚有效之判例，顯然違反者而言，並不包括漏未斟酌證據及認定事實
    錯誤之情形在內（最高法院六十年台再字第一七０號、六十三年台上字第八八０
    號判例意旨參照）。本件再審原告主張原確定判決就「兩造間之損害賠償」在當
    事人真意，是否包括於原和解中之認定，於證人證言之援引採用有違證據法則，
    其適用法規顯有錯誤云云。然此乃法院據雙方當事人之主張、提出之證據，於調
    查、辯論後依職權所為裁量之結果，屬於事實審取捨證據、認定事實之範圍，此
    項職權之行使，並無違法不當之處，即與適用法規是否錯誤有別。而原確定判決
    已詳載其認定系爭車禍肇事原因，及兩造間損害賠償之和解，當事人真意應未包
    含再審被告車損之請求在內之心證理由，並無認定事實錯誤之情形。再審論旨所
    指摘者，概屬認定事實之問題，其中關於再審被告提出之修復清單、發票、估價
    單、資產負債表等證據，未賦予再審原告陳述或爭執之機會乙節，經查再審原告
    已作材料費須折舊之抗辯，而原確定判決亦已依其抗辯作合理之折舊，故再審原
    告所指各節，均僅係對前訴訟程序取捨證據及認定事實之職權行使為指摘，尚難
    遽指為適用法規顯有錯誤，而執為其提起再審之理由。
四、至再審原告主張撞擊散落物位置距路肩線二‧六公尺之外側車道上，再審原告之
    車輛寬度僅二‧五公尺，而撞擊點為距路肩二‧六公尺，足見追撞時該車輛仍距
    路肩十公分以上，證明再審原告係行駛於外側車道，原確定判決竟認為再審原告
    係自路肩駛入，其推理實違反論理法則，而此項散落物位置與路肩距離之重要證
    據，亦為原確定判決所漏未審酌云云。但民事訴訟法第四百九十六條第一項第十
    三款當事人發見未經斟酌之證物或得使用該證物，而得據以提起再審者，應以該
    證物如經斟酌可受較有利益之裁判者為限。本件依再審原告就散落物位置與路肩
    距離，作出再審原告於追撞當時係行駛於外側車道之認定，縱或與事實相符，但
    此與原確定判決認再審原告係自路肩駛入，變換車道不當而有過失，兩者並無判
    斷相扞格之處。蓋再審原告於欲自路肩駛入外側車道之時，本應注意後方有無來
    車，以預防被後方來車追撞發生危險，詎其於自路肩駛入外側車道之時，在外側
    車道上發生被後車同向追撞之事故，自有變換車道不當之過失。再審原告指原確
    定判決漏未審酌上開散落物位置與路肩之距離，實則原確定判決已經審酌（見該
    判決事實及理由欄四(二)第八行），只是未因而作出再審原告於追撞當時已自路肩
    駛入外側車道，當時其車輛係在距路肩十公分以上之外側車道被追撞而已。惟經
    斟酌後縱作此認定，仍然不能認為即可受較有利之裁判，仍難據此認再審為有理
    由。
五、綜上所述，再審原告提起本件再審之訴，為無理由，應予駁回。
六、據上論結，本件再審之訴為無理由，依民事訴訟法第八十五條第二項，判決如主
    文。
中　　　華　　　民　　　國　　九十一　　年　　　十　　　月　　　一　　　日
~B1民事第五庭審判長法　官　陳滿賢
~B2　　　　　　　　法　官　朱　樑
~B3　　　　　　　　法　官　古金男
右為正本係照原本作成。
不得上訴。
~B 　 　　　　　　書記官　王麗英
中　　　華　　　民　　　國　　九十一　　年　　　十　　　月　　　一　　　日
　　　　　　　　　　　　　　　　　　　　　　　　　　　　　　　　　　　　Ｈ
